【裁判字號】    99,上易,253
【裁判日期】    990817
【裁判案由】    確認債權不存在
【裁判全文】
臺灣高等法院臺中分院民事判決         99年度上易字第253號
上  訴  人  乙○○
參  加  人  國泰世華商業銀行股份有限公司
法定代理人  甲○○
訴訟代理人  丁○○
被 上 訴人  丙○○
訴訟代理人  曾慶崇律師
複 代 理人  王德凱律師
上列當事人間請求確認債權不存在事件，上訴人對於民國 99年4
月28日臺灣臺中地方法院99年度重訴字第60號第一審判決提起上
訴，本院於99年8月3日言詞辯論終結，判決如下：
    主  文
上訴駁回。
第二審訴訟費用由參加人負擔。
    事實及理由
一、按「訴訟之結果，於第三人有法律上利害關係者，法院得於
    第一審或第二審言詞辯論終結前相當時期，將訴訟事件及進
    行程度以書面通知該第三人。前項受通知人得於通知送達後
    5日內，為第242條第1項之請求。第1項受通知人得依第58條
    規定參加訴訟者，準用前條之規定。」民事訴訟法第67條之
    1 定有明文。次按就兩造之訴訟有法律上利害關係之第三人
    ，為輔助一造起見，於該訴訟繫屬中，得為參加；參加，得
    與上訴、抗告或其他訴訟行為，合併為之；又參加人得按參
    加時之訴訟程度，輔助當事人為一切訴訟行為；但其行為與
    該當事人之行為牴觸者，不生效力，民事訴訟法第 58條第1
    項、第 2項、第61條分別定有明文。又按從參加人本於自己
    法律上之利害關係，得獨立為其所輔助之當事人提起上訴，
    只須該當事人未有反對陳述，則其因輔助當事人而提起之上
    訴，即應認為有效（最高法院20年上字第1301號判例意旨參
    照）。經查，臺灣臺中地方法院（下稱臺中地方法院）97年
    度執字第103823號清償債務強制執行事件之執行債權人為國
    泰世華商業銀行股份有限公司（下稱國泰世華銀行），債權
    總額為新台幣（下同） 186萬7684元【利息計算至民國（下
    同）98年8月5日】，經拍賣債務人即上訴人所有之不動產後
    ，受分配金額94萬7651元，不足額為92萬33元，而強制執行
    法第 68條之2再拍賣價金差額規定之立法目的在於為填補債
    權人及債務人之損害，則上訴人對被上訴人是否就再拍賣差
    額869萬3000元及再拍賣費用700元之債權是否存在，對於執
    行債權人國泰世華銀行有法律上利害關係，國泰世華銀行具
    狀聲請參加上訴人訴訟，並本於自己法律上之利害關係，獨
    立為其所輔助之當事人提起上訴（本院卷第55頁，國泰世華
    銀行陳明列乙○○為上訴人，伊居於參加人之身分，為其上
    訴），於法有據。
二、被上訴人起訴主張：臺灣臺中地方法院受理97年度執字第10
    3823號清償債務強制執行事件，將上訴人所有坐落臺中縣太
    平市○○段578地號土地，權利範圍萬分之240，其上同段96
    6、1023建號（門牌號碼台中縣太平市○○○路321巷3號2樓
    之1）建物（下稱系爭房地），於98年5月14日合併拍賣，被
    上訴人丙○○繳交保證金40萬元後參與投標，於投標時書寫
    土地願出價32萬6000元，建物部分64萬元，合計總價為96萬
    6000元之價格參與標買，然被上訴人一時筆誤未將「玖」、
    「陸」、「陸」之數字填於標單適當位置，誤將標價96萬60
    00元，填載成 966萬元，雖經司法事務官宣告得標，惟被上
    訴人當場表示異議，然不為接受，臺灣臺中地方法院乃扣抵
    被上訴人所繳40萬元保證金後，命被上訴人限期繳清尾款92
    6 萬元，被上訴人未於期限繳清，臺灣臺中地方法院乃再行
    拍賣，系爭房地再以96萬7000元，經訴外人莊煥鈞標得，因
    低於被上訴人誤投之標價，臺灣臺中地方法院裁定命被上訴
    人補差價869萬3000元及再拍賣登報費用700元。查系爭房地
    公告底價為 89萬6000元，被上訴人即無以966萬元投標之理
    。被上訴人之意思表示顯然錯誤，依民法88條自容許被上訴
    人撤銷應買之意思表示。臺灣臺中地方法院因強制執行事件
    所為之拍賣，係代債務人立於出賣人地位而與投標人就執行
    標的成立買賣契約，被上訴人業已依民法第88條規定撤銷應
    買意思表示，買賣自始未成立。又強制執行法 68條之2規定
    其立法意旨在避免執行程序延滯，故不經催告及解除程序使
    已成立買賣契約解除，再以拍賣差價及費用做為拍定人應賠
    償之數額，藉以填補出賣人之損失，惟系爭拍賣業經被上訴
    人撤銷已不存在，上訴人自不得再向被上訴人請求給付差價
    及費用，爰就上開差價、費用及被上訴人繳之保證金40萬元
    ，對上訴人訴請確認債權不存在。又參加人基於借貸關係，
    對上訴人有債之請求權，而本案訴訟肇因於民法第 397條所
    生之請求權，此與參加人借貸關係所生之請求，絕無利害關
    係存在可言，縱令債務人敗訴，亦不影響其原本之請求，足
    證參加人並非法律上之利害關係人，依法自不符參加人之要
    件。再者，國泰世華銀行僅為上訴人之債權人，而臺灣臺中
    地方法院民事執行處係代表上訴人立於出賣人地位而與被上
    訴人就執行標的成立買賣契約，至買賣契約成立與否，被上
    訴人得否撤銷錯誤之意思表示，係存在於上訴人與被上訴人
    間，應僅上訴人有法律上之利害關係，縱國泰世華銀行因原
    審判決結果致債權受有損害，亦僅事實上利害關係，而非法
    律上利害關係。又被上訴人委由游錦綢投標。而被上訴人之
    母游芬與游錦綢係姊妹，其父均為游朝陽；母均為游藍秀燕
    ，有身份證影本在卷可稽。游錦綢係代姪子即被上訴人填寫
    投標書，既非為利，且非專任之地政士，參加人所認，容有
    誤會。又被上訴人對於系爭土地之投標係委任游錦綢於98年
    5月14 日投標，除投標標內所載之委任狀外，並未另行書立
    委任狀。另游錦綢於99年5月9日喪父，服喪期間，心神不安
    ，睡眠不足，始生本件總金額誤載移位之情事。參之民事訴
    訟法第232條第1項規定，投標書純因誤寫之表現顯然錯誤，
    本亦得以更正之方式將投標書更正，然執行處未能准由被上
    訴人更正，始生本件訴訟。參加人稱被上訴人應負「善良管
    理人之注意」不得撤銷意思表示云云，容有誤會。爰求為判
    決確認上訴人對被上訴人就臺灣臺中地方法院97年度執字第
    103823號清償債務強制執行事件，於 98年5月14日所為拍賣
    程序之909萬3700元之債權不存在。
三、上訴人受合法通知，未於言詞辯論期日到場，亦未提出書狀
    作何聲明或陳述。惟其參加人陳稱：臺灣臺中地方法院辦理
    強制執行事件應行注意事項第 50條第1款規定，認定被上訴
    人即原拍定人於98年5月14日以966萬元得標，於通知被上訴
    人繳納拍賣尾款，竟拒不繳納乃裁定命被上訴人補差價 869
    萬3000元及再拍賣登報費用 700元，並將保證金列入分配抵
    償於法無違。被上訴人主張其代理人誤將投標金額誤繕於表
    格內，乃自認有過失，自不得依民法第 88條第1項撤銷意思
    表示。系爭土地、房屋以 966萬元標取是否合理，是市場機
    制的問題，應由被上訴人自行判斷。又被上訴人主張投標金
    額為96萬6000元，但總價金額填載欄位有錯誤，參加人沒有
    意見，當時執行處書記官請求參加人將全案撤回，而不是撤
    拍，參加人沒有撤回以致於拍定，參加人當時委託登報的報
    社人員在場，法院人員用電話通知參加人投標人員金額記載
    錯誤，要參加人撤回執行聲請，再另外聲請執行，會以最速
    件幫參加人處理，但參加人考量債務人立場，且債務人會告
    參加人，參加人乃不同意撤回強制執行程序。又，上訴人為
    參加人之債務人，故「乙○○對丙○○之債權存在與否」，
    為參加人得否持臺灣臺中地方法院97年度執辰字第103823號
    裁定聲請執行，以滿足債權，具事實上及法律上之利害關係
    ，於原審依民事訴訟法第 58條第1項聲明參加訴訟，因原審
    為不利上訴人之判決，認事用法容有可議之處，爰列乙○○
    為上訴人提起上訴，並聲明於參加人對債務人即上訴人之分
    配不足之債權金額52萬0033元範圍內，廢棄原判決。又，被
    上訴人係委任以代標法拍屋為營利之人（地政士）參與法拍
    屋投標，該法拍屋代標業者則指派受雇人游錦綢擔任代理人
    執行職務，是則代理人游錦綢執行代標業務，內心之法效意
    思將以96萬6000元投標，因表示行為錯誤，將投標書金額誤
    寫為 966萬元而拍定，固屬意思表示錯誤，為雙方所不爭。
    惟代理人游錦綢表示行為有無錯誤，應就代理人決之，是注
    意能力之高低，亦應就代理人決之。游錦綢既以該項工作為
    營利賺取報酬，顯較常人有更高之專業知識與注意能力，依
    法即應負「善良管理人」之注意義務。撤銷錯誤之意思表示
    ，以非由表意人自己之過失者為限。代理人投標書金額96萬
    6000元寫為 966萬元，顯欠缺一般人應有之注意，當屬重大
    過失，依法不得撤銷。縱認民法第 88條第1項之過失應採具
    體輕過失，惟該人之注意能力如超過一般人，仍應以善良管
    理人之注意能力為準，若低於善良管理人之注意義務，則依
    處理自己事務之注意能力為準。被上訴人之代理人，係受雇
    為代標法拍屋為營利之人，注意能力顯超過一般人，應以善
    良管理人之注意能力為準，其表示行為錯誤，當屬不得撤銷
    ，所求確認債權不存在即屬無據。又，被上訴人係主張以臺
    中地方法院起訴之通知，併為撤銷意思表示之送達。然臺中
    地方法院起訴之通知，迄今俱未送達於上訴人，被上訴人雖
    曾聲請原審裁定准予公示送達，惟查原審僅裁定准就開庭通
    知為公示送達，撤銷意思表示之通知則不在公示送達範圍，
    自不能魚目混珠，遽認為撤銷之意思表示，業經合法公示送
    達。上訴人僅就52萬0033元範圍聲明上訴，被上訴人一則不
    致無力負擔，二則損失依法可向有重大疏失之代標業者求償
    ，當不能謂失之過苛。綜上，被上訴人明知購買法拍屋較一
    般買賣不動產，有較高之風險，自應就自陷風險之損失承擔
    ；而以代標法拍屋為營利者，係以此為營業賺取報酬之人，
    顯較一般人有較高之注意能力及注意義務，其既就執行業務
    受有報酬，自應盡善良管理人之注意義務，其投標書誤寫之
    重大過失，自不宜使其藉口免責。
四、原審判決確認上訴人對被上訴人就臺中地方法院97年度執字
    第103823號清償債務強制執行事件，於 98年5月14日所為拍
    賣程序之 869萬3700元債權不存在，並駁回被上訴人其餘部
    分之請求。參加人不服，為乙○○獨立提起上訴，並求為判
    決：原判決不利於上訴人部分，於參加人對上訴人之債權金
    額52萬0033元範圍內廢棄。被上訴人則求為判決駁回上訴。
    是原判決逾52萬0033元部分之請求未經上訴，業已確定，不
    在本院審理範圍。
五、按「意思表示之內容有錯誤，或表意人若知其事情即不為意
    思表示者，表意人得將其意思表示撤銷之。但以其錯誤或不
    知事情，非由表意人自己之過失者為限。」「法律行為經撤
    銷者，視為自始無效。」民法第 88條第1項、第114條第1項
    分別定有明文。所謂「表意人若知其情事，即不為意思表示
    」，係指表意人雖知表示行為之客觀意義，但於行為時，誤
    用其表示方法之謂。亦即表示方法有所錯誤，以致與其內心
    之效果意思不一致，如欲寫千公斤，誤為千台斤是（最高法
    院 81年度台上字第322號判決要旨參照）。而依強制執行法
    所為之拍賣，通說係解釋為買賣之一種，即債務人為出賣人
    ，拍定人為買受人，而以拍賣機關代替債務人立於出賣人之
    地位（最高法院 47年台上字第152號及49年台抗字第83號判
    例要旨參照），準此，拍定人因意思表示錯誤而撤銷其錯誤
    之投標之意思表示時，依前開規定，溯及於投標意思表示時
    自始無效。另按，民法第 88條第1項但書所謂之過失，多數
    學者及實務上均認為係採具體之輕過失或重大過失，而不採
    抽象之輕過失，以免對表意人失之過苛，使表意人無行使撤
    銷權之機會。再按，「數宗不動產合併拍賣時，投標人未記
    載每宗之價額或其記載每宗價額之合計數與其記載之總價不
    符者，應以其所載之總價額為準，其總價額高於其他投標人
    ，且達於拍賣最低總價額者為得標。」辦理強制執行事件應
    行注意事項第50點關於強制執行法第90條部分固有明文規定
    ，惟上開注意事項僅供執行法院之參考，並無拘束執行法院
    效力，亦不排除民法第88條關於意思表示撤銷之規定。被上
    訴人固主張伊 98年5月14日投標之意思表示有錯誤之情事而
    得撤銷意思表示，系爭買賣契約遂不存在，上訴人對被上訴
    人即無 909萬3700元之債權存在，上訴人雖未到庭抗辯，惟
    參加人則辯稱，被上訴人就上開投標之意思表示，不符合意
    思表示錯誤等情，尚不得撤銷云云。查，本件被上訴人於投
    標書填載投標金額土地為「32萬6000元」建物部分為「64萬
    元」，依正常運算方式，合計總價額應為96萬6000元，惟被
    上訴人竟記載為「 966萬元」，核係構成意思表示內涵之效
    果意思與其表示於外之表示方式齟齬，應屬被上訴人表示行
    為之錯誤。參以系爭房地由參加人設定本金最高限額 214萬
    元之第1順位抵押權，債權原本為171萬5682元，前經臺中地
    方法院97年度執第103823號強制執行事件鑑價結果，系爭房
    地總價為126萬8000元，於 98年5月14日第3次減價拍賣，最
    低拍賣價格89萬6000元（土地部分25萬6000元；建物部分：
    64萬元），該次標賣計有二人投標，除被上訴人外，第三人
    賴淑君出價90萬2202元（土地出價26萬2202元；建物部分出
    價64萬元）；另被上訴人未繳納尾款後，臺中地方法院執行
    處於 98年7月23日再進行第3次拍賣（最低底價同前次98年5
    月14日拍賣底價），債權人登報費用 700元。該日由第三人
    莊煥鈞以96萬7000元得標（土地部分32萬7000元；建物部分
    ：64萬元，合計96萬7000元），且於98年8月6日發文核發權
    利移轉證書等情，業據原審依職權調取上開執行卷宗核閱屬
    實，足見系爭房地行情在 100萬元以下，益徵被上訴人投標
    單填載 966萬元顯係表示行為之錯誤，且數字之誤載在所難
    免，難謂有具體之輕過失或重大過失可言，如不許被上訴人
    撤銷此顯然錯誤，而令其僅因書寫錯誤即必須負擔系爭不動
    產價值 8倍以上之差價，難期事理之平，應認被上訴人得據
    以主張民法第88條之錯誤，而撤銷該錯誤之意思表示。復查
    ，被上訴人於投標後，於 99年1月27日提起本件訴訟，並以
    訴狀繕本之送達為向上訴人撤銷被上訴人所為標價「 966萬
    元」之錯誤意思表示，上訴人於 99年2月14日收受繕本送達
    ，有送達證書及起訴狀可稽，則兩造間就系爭房地之買賣契
    約應屬自始不成立。
六、綜上所述，被上訴人於 98年5月14日就系爭不動產投標，投
    標單填載 966萬元屬於表示行為之錯誤，被上訴人自得依民
    法第88條規定撤銷該錯誤之意思表示，則兩造間就系爭不動
    產買賣關係自始不成立，被上訴人即無依強制執行法第68條
    之 2規定負擔再拍賣所生差額之餘地。被上訴人訴請確認上
    訴人對被上訴人 869萬3700元之債權不存在，為有理由，應
    予准許。是則原審判決確認上訴人對被上訴人就臺中地方法
    院97年度執字第103823號清償債務強制執行事件，於 98年5
    月14日所為拍賣程式之 869萬3700元債權不存在，於法並無
    不合。上訴意旨指摘原判決不當，求予在參加人對上訴人之
    債權金額52萬0033元範圍內廢棄改判，為無理由，應予駁回
    。
七、本件判決基礎已臻明確，被上訴人其餘攻防方法及訴訟資料
    經本院審酌後，核與判決不生影響，無逐一論駁之必要，併
    此敘明。
八、據上論結，本件上訴為無理由，依民事訴訟法第449條第1項
    、第78條、第86條第1項前段，判決如主文。
中    華    民    國    99    年    8     月    17    日
                民事第三庭    審判長法  官  陳照德
                                    法  官  朱  樑
                                    法  官  曾謀貴
以上正本係照原本作成。
不得上訴。
                                    書記官  王麗珍
中    華    民    國    99    年    8     月    18    日
                                                      Ｓ

司法院資訊處製作；財團法人民間司法改革基金會備份。
